臺灣臺中地方法院民事判決　93年度重訴字第273號
原　　　告　賴寶珠即乙○○之.
　　　　　　丑○○即乙○○之.
　　　　　　寅○○即乙○○之.
　　　　　　賴碧雲即乙○○之.
　　　　　　賴碧春即乙○○之.
上列5人共同
訴訟代理人　劉榮滄律師
被　　　告　辛○○○　住台中市.
　　　　　　庚○○　　住同上
　　　　　　丁○○　　住同上
　　　　　　子○○　　住同上
　　　　　　戊○○　　住同上
　　　　　　己○○　　住宜蘭縣大同鄉四季村光勳巷45號
上列6人共同
訴訟代理人　顏福楨律師
上列當事人間請求所有權移轉登記等事件，本院於民國94年8月
23日言詞辯論終結，判決如下：
    主    文
原告之訴駁回。
訴訟費用由原告連帶負擔。
    事實及理由
甲、程序方面：
一、按訴狀送達後，原告不得將原訴變更或追加他訴，但被告同
    意、該訴訟標的對於數人必須合一確定時，追加其原非當事
    人之人為當事人者，不在此限，民事訴訟法第255條第1項第
    1、5款分別定有明文。又按原告於判決確定前，得撤回訴之
    全部或一部。但被告已為本案之言詞辯論者，應得其同意，
    民事訴訟法第262條第1項定有明文。經查：原告乙○○（訴
    訟進行中死亡，由其繼承人賴寶珠、丑○○、寅○○、賴碧
    雲、賴碧春聲明承受訴訟）起訴時，原聲明：(一)被告辛○○○、庚○○、丁○○、子○○、戊○○應共同將坐落台中市
    北屯區○○段154之3地號，土地面積355平方公尺所有權全
    部更名登記予原告。(二)願供擔保，請准予宣告假執行。嗣於
    訴訟進行中，變更原訴、追加他訴、追加被告己○○並撤回
    訴之一部，而將聲明變更為：(一)被告辛○○○與被告己○○
    應將台中市○○區○○段154之3地號土地面積355平方公尺
    ，於民國（下同）86年11月24日經台中市中正地政事務所以
    字第5309 90號收件，同月27日以買賣為原因所為之所有權
    持分6分之1移轉登記塗銷。(二)被告辛○○○、庚○○、己○○、丁○○、子○○、戊○○等六人應將前項土地持分各移
    轉36分之1給每位原告（即賴寶珠6分之1、丑○○6分之1、
    寅○○6分之1、賴碧春6分之1、賴碧雲6分之1），剩餘持分
    辛○○○、庚○○、己○○、丁○○、子○○、戊○○等各
    36 分之1）。查本件原告等請求所有權移轉登記事件，因繼
    承關係致本件為固有必要共同訴訟，原告於訴訟進行中追加
    己○○為被告，及原告所為訴之變更、追加並撤回訴之一部
    ，皆經被告同意等情，核與前開規定相符，應予准許，先予
    敘明。
二、次按當事人死亡者，訴訟程序在有繼承人承受其訴訟以前當
    然停止；而上述條文所定之承受訴訟人，於得為承受時，應
    即為承受之聲明，民事訴訟法第168條及第175條第1項分別
    定有明文。本件原告之被繼承人乙○○於93年6月23日提起
    本件訴訟，嗣於94年1月13日死亡。原告賴寶珠為乙○○之
    配偶，原告丑○○、寅○○、賴碧雲、賴碧春則為乙○○之
    直系血親卑親屬，均為其法定繼承人，業已具狀聲明承受訴
    訟等事實，有戶籍謄本、繼承系統表及承受訴訟聲請狀各一
    份附卷可稽，揆諸前開說明，原告賴寶珠、丑○○、寅○○
    、賴碧雲、賴碧春聲明承受訴訟，即屬於法有據，應予准許
    。
乙、實體方面：
一、原告主張：
  (一)原告之被繼承人乙○○係台中市北屯區世代務農之純樸農夫
    ，育有三子及二女，即長男賴豐儀、次男丑○○、三男寅○○、長女賴碧雲、次女賴碧春，而被告辛○○○係賴豐儀之
    配偶，其餘被告庚○○、己○○、丁○○、子○○、戊○○
    等五人均為賴豐儀子女，亦即乙○○之孫子女。
  (二)民國（下同）65年2、3月間，乙○○與其侄子丙○○、甲○○等三人共同商議購買陳清泉、王番薯、楊文潭、楊裕源等
    人共有坐落台中市北屯區○○○段190地號土地，嗣乙○○
    出資向陳清泉、王番薯購買其二人所有該筆土地，面積1450
    平方公尺，應有部分合計共24分之10，之後該地菁重測及分
    割後為台中市○○區○○段154之3地號土地，所有權全部，
    面積355平方公尺（下稱系爭土地）。因當時屬投資置產，
    尚須融資，乃告知賴豐儀、丑○○、寅○○三人同意，以丑
    ○○名義向農會借款（保證人：癸○○、壬○○、甲○○）
    ，並暫以賴豐儀為系爭土地登記名義人，日後發生繼承時，
    由賴豐儀、丑○○、寅○○各3分1共同取得。爾後為避免爭
    議，乙○○乃書立聲明書：「一、本人乙○○於65年3月7日
    ，向陳清泉、王番薯購買其二人所有坐落台中市北屯區○○○段190地號土地，面積1450平方公尺，應有部分合計24分
    之10（即重測後東光段141、154地號土地，分割後為東光段
    154之3地號土地，所有權全部），該土地由本人乙○○出資
    （以次子丑○○名義向農會借款）購買，僅暫時以長子賴豐
    儀為登記名義人，日後應由本人之子賴豐儀、丑○○、寅○○共同取得。二、前述借款名義人，借名登記名義人，經告
    知賴豐儀、丑○○、寅○○同意，特此聲明，並分別留存乙
    份」，有見證人癸○○、丙○○為證。
  (三)10餘年來，系爭土地均係由乙○○管理使用，直到79年9月
    間，賴豐儀、丑○○、寅○○三人，為充分利用系爭土地，
    經乙○○同意後興建房屋，並以「丑○○等三人」名義申請
    建築執照，且為起造人，兄弟三人享有該建物持分各3分之1
    ，該建物於80年4月16日完工，領得台中市政府工務局使用
    執照在案，並各別管理、使用或出租，惟該建物尚未辦理保
    存登記，顯見系爭土地非賴豐儀購買，更非乙○○贈與。系
    爭土地雖登記在賴豐儀名下，但賴豐儀於84年7月27日病逝
    ，則原借名登記之法律關係即告終止。
  (四)乙○○為處理上開借名登記之系爭土地，曾屢要求辛○○○
    、庚○○、己○○、丁○○、子○○、戊○○等備妥相關資
    料辦理土地所有權名義移轉登記予乙○○，均未獲置理，被
    告嗣竟以繼承關係擅自向台中市中正地政事務所以85年1 月
    30日字第047260號申辦繼承登記，並於同年2月1日完成每人
    持分各6分1繼承登記。爾後86年10月16日，辛○○○明知系
    爭土地應歸返乙○○，卻與出嫁女兒己○○通謀虛偽製造持
    分6分之1之假買賣（無實際買賣資金），於86年11月24日向
    台中市中正地政事務所以字第530990號收件，以買賣方式移
    轉登記於自己名下，連同之前繼承持分6分之1，合併登記持
    分6分之2（登記原因：買賣）。乙○○基於維護其處理家產
    之公平原則，委託劉榮滄律師於93年6月17日寄發德律函93
    字第06228號律師函予被告辛○○○等請於文到7日內備妥相
    關資料會同土地代書辦理移轉登記手續，否則循法律途徑解
    決，惟被告仍置若罔聞。
  (五)按表意人與相對人通謀而為虛偽意思表示者，其意思表示無
    效，民法第87條第1項前段定有明文。次按，所謂通謀為虛
    偽意思表示，乃指表意人與相對人互相故意為非真意之表示
    而言。從而被告辛○○○與被告己○○86年10月16日所為系
    爭土地所有權持分6分之1之虛偽買賣，自始不生效力，原告
    自得本於不當得利請求權，物上請求權，請求被告辛○○○
    與被告己○○將系爭土地於86年11月24日經台中市中正地政
    事務所以字第530990號收件，同年月27日以買賣為原因所為
    之所有權持分6分之1移轉登記予以塗銷。
  (六)另基於乙○○與賴豐儀間就系爭土地借名登記之法律關係因
    賴豐儀死亡而消滅，則系爭土地自應歸返乙○○所有，惟乙○○已於94年1月13日死亡，即由原告承受訴訟，但被告庚○○等五人亦係乙○○之繼承人（係代位賴豐儀繼承）。因
    此原告等自得依不當得利請求權、物上請求權請求辛○○○
    等六人將系爭土地所有權為移轉登記。
  (七)並聲明：(1)被告辛○○○與被告己○○應將台中市○○區○○段154之3地號土地，面積355平方公尺，於民國86年11月2
    4日經台中市中正地政事務所以字第530990號收件，同月27
    日以買賣為原因所為之所有權持分6分之1移轉登記塗銷。(2)
    被告辛○○○、庚○○、己○○、丁○○、子○○、戊○○
    等6人應將前項土地持分各移轉36分之1給每位原告（即賴寶
    珠6分之1、丑○○6分之1、寅○○6分之1、賴碧春6分之1、
    賴碧雲6分之1），剩餘持分辛○○○、庚○○、己○○、丁○○、子○○、戊○○等各36分之1）。
二、被告則以：
  (一)系爭土地係被告等之被繼承人賴豐儀於65年間所買受，原告
    主張系爭土地為乙○○出資購買，然乙○○究係出資若干？
    是否為全部土地價款之出資？如何出資？均未見原告說明並
    舉證以實其說，況原告等與其所舉之相關證人陳稱：乙○○
    係以丑○○之名義向台中市農會借款以資購買系爭土地云云
    ，然系爭土地登記於賴豐儀名下之時間為65年，而丑○○借
    款卻係69年，兩者間顯然無關，是渠等所述顯然不實。故彼
    等間並無借名登記關係。
  (二)原告主張乙○○與賴豐儀間就系爭土地有借名登記契約，原
    告自須就乙○○與賴豐儀間有借名登記之一致意思表示存在
    負舉證責任，然檢視卷內所有之證據，並無法證明兩人間有
    何借名登記契約之存在。蓋：(1)本件系爭土地係賴豐儀於65
    年3月7日以買賣為原因，由第三人陳清泉、王番薯處移轉登
    記取得，是乙○○與賴豐儀間如有借名登記契約之存在，應
    成立於該時點（即65年3月）之前。(2)原告所提之丑○○向
    台中市農會之借款本票，其借款人係丑○○並非乙○○，亦
    非賴豐儀，又借款時間係72年（應係指本票上之發票日、付
    款日而言；至實際借款時間，被告其後謂係69年），但已距
    賴豐儀購買系爭土地有相當時日，借款名目係無擔保借款，
    並非以系爭土地為抵押借貸，則該筆借貸與本案應無關連可
    言。又系爭土地依原告所提出之土地登記簿謄本所載並無向
    台中市北屯農會抵押貸款紀錄，是原告就此所舉證人之證詞
    顯屬不實，而相關證人應係於72年擔任丑○○無擔保借款之
    連帶保證人或係同年於乙○○所出具之聲明書擔任見證人所
    為之錯誤聯想。(3)原告所提出之聲明書係乙○○單方面所立
    之文書，茍文書內容為真，依當時情況，實無不要求賴豐儀
    於其上簽名之理。況賴豐儀於84年死亡，被告等於85年即辦
    妥繼承登記，惟迄至92年始由丑○○聲請調解，其間未見乙○○有何主張，是乙○○與賴豐儀間應無「借名登記」之法
    律關係存在。又該聲明書其書立期間為72年，距離系爭土地
    之購買期間已有7年，縱或乙○○與賴豐儀於書立聲明書時
    有所約定，兩人間之約定亦屬其他法律關係，核與借名登記
    契約無關。(4)又證人丙○○、甲○○、壬○○、癸○○、丑
    ○○、寅○○等人與乙○○間或為其侄子或為其子，關係親
    密，其等證詞難免偏頗，且細究內容，其等證詞或彼此矛盾
    ，或僅屬推測之詞，皆無法證明借名契約之存在。(5)系爭土
    地固於79年間曾以賴豐儀、丑○○、寅○○三兄弟之名義共
    同申領建築執照，並於建物完成後分管使用，然此乃賴豐儀
    基於兄弟情誼所致，其間並無乙○○同意之存在，更與系爭
    土地借名登記契約無涉。原告空言乙○○就系爭土地有管理
    、使用、處分權，而就系爭土地購買迄今已近三十年，未見
    乙○○就系爭土地有何管理、使用、處分之行使，遑論租金
    之收取，地價稅之繳納。是原告以上開事項主張乙○○與賴
    豐儀間有借名登記契約之存在，應非可採。
  (三)原告另以被告辛○○○與被告己○○就系爭土地應有部分6
    分之1之買賣行為，係通謀虛偽意思表示為由，主張無效而
    應予塗銷移轉登記，惟卻未就此舉證以實其說，則其訴顯無
    理由等語置辯。
  (四)並聲明：原告之訴駁回。
三、本件兩造就下列事項不爭執，復有戶籍謄本、系爭土地登記
    簿謄本、建造執照申請書、使用執照、土地登記申請書暨附
    件、系爭土地買賣所有權移轉契約書、繼承系統表、地價稅
    繳納通知書暨繳款書及台中市農會函附丑○○借款往來明細
    表等件在卷可稽，堪信為真而得為本件判決之基礎：
  (一)乙○○育有三子二女，即長男賴豐儀、次男丑○○、三男寅
    ○○、長女賴碧雲、次女賴碧春，被告辛○○○係賴豐儀配
    偶，即乙○○之長媳婦，其餘被告庚○○、己○○、丁○○
    、子○○、戊○○等五人則為賴豐儀子女，即乙○○之孫子
    女。
  (二)被告等之被繼承人賴豐儀於65年4月14日登記取得系爭土地
    之所有權。
  (三)系爭土地經重測後為台中市○○區○○段141、154地號土地
    ，再分割後為台中市○○區○○段154之3地號土地，面積35
    5平方公尺，所有權全部。
  (四)原告丑○○係於69年始向台中市農會借款，且係無擔保借款
    （即信用貸款）。
  (五)系爭土地於79年9月間，經賴豐儀、丑○○、寅○○三人申
    請建造執照，並於80年4月16日領得台中市政府工務局核發
    使用執照。
  (六)賴豐儀於84年7月27日病逝，其繼承人即被告辛○○○等六
    人於85年2月1日完成每人應有部分各6分之1繼承登記；被告
    己○○於86年11月27日將系爭土地應有部分6分之1，移轉登
    記予被告辛○○○。
四、本件兩造爭執之所在厥為：(一)系爭土地究否原告之被繼承人
    乙○○出資所購？(二)乙○○與賴豐儀間就系爭土地究有無借
    名登記契約關係？(三)被告己○○與被告辛○○○間就系爭土
    地應有部分6分之1，以買賣為原因之所有權移轉登記，是否
    為通謀虛偽之意思表示而無效？茲說明如下：
  (一)原告主張系爭土地係原告之被繼承人乙○○出資所購，不足
    額部分以原告丑○○名義向台中市農會借款等情，固提出系
    爭土地登記簿謄本、原告丑○○向農會借款憑據及證人丙○○、甲○○、丑○○、寅○○、癸○○等人證言為憑。惟查
    ，該土地登記簿謄本之記載系爭土地現所有人為賴豐儀之繼
    承人（即被告），以及表明系爭土地曾經分割及重劃、歷來
    之所有權人等情，但並無乙○○或原告之記載；至於卷附原
    告提出之本票影本二紙，載明面額分別為4萬元及10萬元，
    發票人分別為丑○○、癸○○、壬○○，以及丑○○、壬○○、甲○○，但票載發票日期均為72年8月27日、到期日均
    為72年11月27日，皆距離系爭土地購買日之65年，相距達7
    年之久，且核對台中市農會94年6月7日中市農信字第094000
    0746號函附丑○○借款往來明細表，前開本票係丑○○向台
    中市農會辦理無擔保借款，即借款人係丑○○，而該筆借款
    是否用於購買系爭土地尚不明確，是前開本票影本尚難證明
    系爭土地係由乙○○出資。再者，1.證人丙○○先稱：「當
    時乙○○是說先將系爭土地登記在賴豐儀名下，但實際上是
    要給乙○○的三個兒子共同取得，等乙○○往生後，應由乙○○三名兒子平分」，繼又稱「因為當時賴豐儀三兄弟都還
    與乙○○一起住，且賴豐儀是長子，乙○○才將系爭土地登
    記在其名下，但其中之原因為何，我不清楚。」等語，顯見
    證人丙○○既不清楚系爭土地為何登記予賴豐儀名下，其又
    如何知悉系爭土地要予乙○○三個兒子共同取得？2.證人甲○○先稱：「乙○○只是把土地借名登記在其中一個兒子名
    下而已，沒有說要送給誰。」繼則稱：「我不清楚當初是乙○○或賴豐儀出面買的，也不知道是何人出資的。」，顯見
    證人甲○○既不知系爭土地究何人出面購買，何人出資，又
    如何知悉乙○○只是將土地借名登記在其中一個兒子名下。
    3.證人癸○○既自承未一起購買系爭土地，則就乙○○抑或
    賴豐儀購買系爭土地時亦未參與，是其就65年購買系爭土地
    之真實情形，自應屬不知，自無從證明系爭土地究係何人出
    資。4.原告丑○○、寅○○為乙○○之子，且依乙○○所述
    ，系爭土地應由乙○○三個兒子共同取得，則原告丑○○、
    寅○○為事實上之利害關係人，其等所為證述，難免偏頗，
    自難憑信。況證人賴春碧曾到庭證稱：家裡事情大部分都是
    大哥（即賴豐儀）在處理，當時家裡的經濟都是我哥哥在處
    理，當時我的薪水都是交給我母親，我母親會把錢交給賴豐
    儀來處理等語（見本院94年5月19日言詞辯論筆錄），另參
    酌賴豐儀當時（指65年）在農會上班，且年齡已達31歲，就
    金錢管理應有相當經驗，且應有相當資力。反之，乙○○當
    時係從事種田及辦理外燴工作等情，亦據證人賴碧春到庭證
    述明確；又原告及乙○○及證人丙○○、甲○○、癸○○等
    人迄今均未陳明系爭土地究買賣價金為多少？是原告主張系
    爭土地係乙○○出資購得等情，自難採信。
  (二)按借名登記，係指將自己的財產以他人名義登記，而由自己
    自行管理、使用、處分。此與信託行為不同。且借名登記契
    約係屬無名契約，性質同於委任契約，應類推適用委任關係
    之終止、消滅之規定。此有最高法院91年度台上字第1871號
    判決要旨可資參考。而借名登記契約關係涉及三面關係：即
    土地買賣關係、借名登記契約及土地所有權移轉行為。又買
    賣關係之要素為標的物及價金。本件原告雖主張系爭土地係
    乙○○出資向訴外人陳清泉及王番薯購買，惟其究出資多少
    及以何價金向出賣人購買系爭土地，迄今仍未舉證證明，已
    如前述，則乙○○與出賣人間是否成立系爭土地之買賣契約
    仍有疑義。另原告主張乙○○與系爭土地登記名義人賴豐儀
    間有借名登記契約關係，並提出72年3月5日之聲明書及證人
    丙○○、甲○○、丑○○、寅○○、癸○○等人證言為憑。
    惟查，乙○○所書之前開聲明書，係乙○○單方而所立之私
    文書，尚難據此證明系爭土地借名登記契約之存在。復揆諸
    常情，茍該聲明書之內容確為賴豐儀所承認，再依證人丙○○、癸○○、丑○○所述當時情況，豈有不要求賴豐儀於其
    上簽名之理，然該聲明書上並無賴豐儀之簽名，是上開證人
    所述，既與經驗法則不符，自難採為有利於原告之認定。其
    次，依該聲明書所載：「該土地由本人乙○○出資購買，僅
    暫時以長子賴豐儀為登記名義人，日後應由本人之子賴豐儀
    、丑○○、寅○○共同取得。」文義觀之，應係負有負擔及
    停止條件之贈與，顯與單純之借名登記契約不同。再者，該
    聲明書係72年3月5日所書立，距離系爭土地購買並由賴豐儀
    登記為所有權人已有7年，是該聲明書內容所述是否即為當
    年（即65年）實際購買系爭土地之情節，即屬可疑。又證人
    賴寶珠到庭證稱：系爭土地購買後並未用來種田，可能有種
    菜等語（見本院94年5月19日言詞辯論筆錄），證人林有義
    義到庭證稱：之前系爭土地上都是一些雜草及一些蔬菜等語
    （見本院94年4月19日言詞辯論筆錄），而系爭土地之所有
    權狀則由被告所持有中，且系爭土地之地價稅係由被告及其
    被繼承人賴豐儀所繳納等情，亦有地價稅通知書暨繳款書等
    件附卷可稽，足徵購買系爭土地後尚難遽認客觀上係由乙○○管理、使用、處分，而與前開所述借名登記契約之要件不
    符，則原告主張有借名登記契約存在，自難採信。
  (三)系爭土地於79年9月間，確由賴豐儀、丑○○、寅○○三人
    申請建造執照蓋屋，並於80年4月16日領得台中市政府工務
    局核發之建物使用執照，惟並未辦理保存登記等情，固為兩
    造所不爭執。即被告繼承該建物（門牌號碼：台中市北屯區
    ○○○○街39號）產權亦為3分之1，此有遺產免稅證明書一
    紙在卷可考。惟該建物所有權固分為三份，但其與系爭土地
    究屬不同之不動產，尚難以79年間就該建物所有權之約定來
    拘束65年間購買該建物之基地（即系爭土地）之所有權之歸
    屬，且系爭土地與建物之所有權取得方式不同，自難以建物
    既同意分成三份，即推論系爭土地亦有分成三份之同意，而
    認定有借名登記契約之存在。
  (四)按所謂通謀虛偽意思表示，乃指表意人與相對人互相故意為
    非真意之表示而言，故相對人不僅須知表意人非真意，並須
    就表意人非真意之表示相與為非真意之合意，始為相當，若
    僅一方無欲為其意思表示所拘束之意，而表示與真意不符之
    意思者，尚不能指為通謀而為虛偽意思表示；又第三人主張
    表意人與相對人通謀而為虛偽意思表示者，該第三人應負舉
    證之責；再民事訴訟如係由原告主張權利者，應先由原告負
    舉證之責，若原告先不能舉證，以證實自己主張之事實為真
    實，則被告就其抗辯事實即令不能舉證，或其所舉證據尚有
    疵累，亦應駁回原告之請求（最高法院48年度台上字第29號
    、同院62年度台上字第316號、17年度上字第917號判例要旨
    參照）。本件原告主張被告辛○○○與己○○間就系爭土地
    所有權應有部分6分之1，於86年11月24日向台中市中正地政
    事務所以普字第530990號收件，以買賣為登記原因，所為之
    移轉登記係通謀虛偽之意思表示，揆諸前開判例要旨，原告
    自應就被告辛○○○、己○○二人間通謀虛偽之行為事實先
    為舉證以實其說，惟原告迄未舉證，是原告此部分主張，
    自難採信。
五、綜上所述，原告就前開之主張，既未能舉證證明乙○○與訴
    外人間就系爭土地有買賣關係存在，復未能舉證證明乙○○
    與被告之被繼承人賴豐儀間就系爭土地有借名登記契約存在
    ，自無從終止借名登記契約。是原告依據終止借名登記契約
    及民法第179條、第767條規定請求被告等6人應將系爭土地
    應有部分各移轉36分之1給各原告（即賴寶珠6分之1、丑○○6分之1、寅○○6分之1、賴碧春6分之1、賴碧雲6分之1）
    ，剩餘持分辛○○○、庚○○、己○○、丁○○、子○○、
    戊○○等各36分之1），及被告辛○○○與被告己○○應將
    系爭土地，於86年11月24日經台中市中正地政事務所以普字
    第530990號收件，同月27日以買賣為原因所為之所有權應有
    部分6分之1移轉登記塗銷，為無理由，應予駁回。
六、本件事證已臻明確，兩造其餘主張、陳述及舉證，皆與本判
    決結果不生影響，爰不予逐一論述，附此敘明。
七、據上論結，本件原告之訴為無理由，依民事訴訟法第85條第
    2項，判決如主文。
中　　華　　民　　國　　94　　年　　9 　　月　　16　　日
                  民事第四庭    法  官  夏一
以上正本係照原本作成。
如對本判決上訴，須於判決送達後20日內向本院提出上訴狀。
中　　華　　民　　國　　94　　年　　9 　　月　　16　　日
                                書記官
